【裁判字號】    97,訴,3026
【裁判日期】    980519
【裁判案由】    清償借款等
【裁判全文】
臺灣臺中地方法院民事判決              97年度訴字第3026號
原      告  甲○○
訴訟代理人  盧昱成  律師
被      告  丁○○
訴訟代理人  施雅芳  律師
上列當事人間清償借款事件，本院於民國98年5月5日言詞辯論終
結，判決如下：
    主      文
被告應給付原告新臺幣壹佰捌拾萬元，暨自民國九十七年十二月
六日起至清償日止，按年息百分之五計算之利息。
訴訟費用由被告負擔。
本判決於原告以新臺幣陸拾萬元為被告供擔保後，得假執行。但
被告以新臺幣壹佰捌拾萬元為原告預供擔保，得免為假執行。
    事      實
甲、原告方面：
  壹、聲明：除假執行擔保金額外，如主文所示。
  貳、陳述：
    一、被告於民國95年10月間為購買曳引車以供營業之用，經
        由原告之母即訴外人丙○○向原告借款新台幣（下同）
        180萬元（下稱系爭借款）。原告嗣於95年10月25日以
        原告使用之丙○○於台南東門郵局、帳號0000000之郵
        局帳戶（下稱系爭帳戶）直接匯款至訴外人萬芳汽車股
        份有限公司（下稱萬芳公司）作為自備款，購買引擎號
        碼D12C*591956*、車身號碼YV2JPUOC76Y869812、富豪
        （VOLVO）廠牌曳引車（下稱系爭曳引車），其餘款項
        則經由訴外人春源交通有限公司（下稱春源公司）向台
        中企銀辦理150萬元之車貸，分36期償還，並將系爭曳
        引車靠行登記於春源公司名下，被告實為系爭曳引車之
        所有人。
    二、原告嗣後為確認系爭借款之事實，被告於97年9月9日邀
        集訴外人葉__志見證，簽立向原告收取180萬元之金錢
        保管條，作為證明借款之事實。因當事人不知法律用語
        ，故使用簽立金錢保管條之方式為憑。被告有表示將出
        售其所有之MAN廠牌曳引車，預計得款50萬元，暨請領
        勞保退休給付130餘萬元，作為清償原告借款之用。詎
        被告將所有MAN廠牌曳引車出售後，竟未清償系爭借款
        予原告。準此，原告爰依消費借貸之法律關係起訴請求
        被告給付如主文第1項所示金額。
    三、原告之父留有遺產，原告雖有辦理限定繼承，然遭國稅
        局命補繳17,251,518元遺產稅與罰鍰，原告為避免財產
        遭查扣，原告於92年12月16日將其於土地銀行帳戶內之
        存款全數提領。嗣因有使用金融存摺之必要，故借用丙○○之系爭帳戶作為資金往來使用，故原告有將借款匯
        予被告。參諸丙○○於97年9月13日所簽之字據，係依
        據被告意思所為，該字據亦記載原告借錢之事實，益徵
        被告知悉系爭借款為原告所有。
  參、證據：提出萬芳汽車股份有限公司帳戶入款明細、金錢保
      管條、財政部台灣省南區國稅局遺產稅核定通知書、客戶
      歷史交易明細查詢及郵政存簿儲金簿等件為證。並聲請訊
      問證人葉__志、丙○○。
乙、被告方面：
  壹、聲明：原告之訴及其假執行之聲請均駁回，並陳明願供擔
      保請准宣告免為假執行。
  貳、陳述：
    一、系爭曳引車為被告購買所有，並靠行於春源公司名下，
        用以排班運貨營業。被告丁○○未曾保管系爭借款，亦
        未曾向原告借用系爭借款。系爭曳引車為被告於95年10
        月間購買，被告不可能於97年9月9日始向原告借款購買
        ，是原告無法於97年9月9日出借180萬元或交付180萬元
        予被告保管。被告雖於97年9月9日簽立金錢保管條，係
        因丙○○向被告佯稱購買系爭曳引車之頭期款係向原告
        所借用，導致被告誤信而所簽立，然原告未曾交付系爭
        借款予被告保管。
    二、丙○○為被告之前同居人，兩人同居期間約12年，至97
        年9月初結束，丙○○於同居期間未外出工作，而被告
        經營曳引車生意，每月收入自30萬元至50萬元，均由丙○○管理被告之帳務，丙○○竟逾授權範圍，竟將被告
        經營曳引車之收入，以現金提存方式或以匯款入自己帳
        戶等方式，據為己有，被告於97年9月間始為發覺上情
        。丙○○前於95年10月14日擅自從被告母親即訴外人陳
        洪時所有郵局帳號0000000之帳戶內，轉帳匯款13萬元
        入系爭帳戶內。原告與被告之母並無關係，不可能有資
        金往來情形。95年10月25日匯予萬芳公司之購買車頭期
        款，其中30萬元係自被告所有台中商銀帳戶匯出，另15
        0萬元自系爭帳戶匯出。參諸被告於95年8月18日將20萬
        元匯入系爭帳戶，足證系爭帳戶內之金錢，非原告或丙○○所有，均為被告丁○○所有。
    三、被告與丙○○雖於97年9月9日簽訂金錢保管條，然於97
        年9月13日前往義里派出所協調時，丙○○當場書立字
        據載明：丙○○於2006年10月25日向原告借款180萬元
        ，系爭借款未經被告保管，亦未匯入被告帳戶，係匯入
        萬芳公司帳戶，作為買車之用，系爭借款係其向原告借
        用，並非被告借用。其證明97年9月9日之兩造間契約無
        效等語，並經丙○○、被告簽章為憑。足證原告未曾貸
        予被告系爭借款，亦未交付系爭借款予被告保管，故兩
        造間並無系爭借款關係存在，原告與丙○○間債權債務
        關係，自與被告無涉。
    四、原告十餘年來均無工作收入，原告之父前於91年1月間
        死亡，勞工保險局有給付勞保死亡給付147萬元，該147
        萬元由繼承人吳泰霖、甲○○及丙○○分別分配60萬元
        、60萬元及27萬元。原告雖於92年12月16日自其所有土
        地銀行帳戶領款1,370,783元，然系爭帳戶自92年12月1
        6日起至93年12月7日止之帳戶明細，並無該筆款項，足
        認系爭帳戶內之金錢為被告所有。參諸系爭帳戶明細之
        出入金額時高達20萬元至50萬元，且其上註記OF-0l41l
        4、OF-014116，其表示係在后里鄉之郵局存匯，期間丙○○與被告於台中縣后里鄉同居，而原告與其夫係居住
        於同縣東勢鎮，故系爭帳戶非供原告使用。況丙○○前
        於95年6月13日以系爭帳戶繳納綜合所得稅，益證系爭
        帳戶為丙○○本人使用，非供原告使用甚明。
  參、證據：提出丙○○97年9月13日簽立字據、汽（機）車過
      戶登記書、台中商業銀行存摺存款取款憑條與電匯匯款申
      請書代收入傳票、綜合存款存摺及郵政存簿儲金簿等件為
      證。並聲請訊問證人乙○○。
丙、本院依職權向財政部台灣省南區國稅局函查原告有無遭查扣
    遺產稅？暨函交通部公路總局台中區監理所查明系爭曳引車
    之所有人登記資料。
    理      由
壹、原告起訴主張被告為購買系爭曳引車作為營業使用，乃向原
    告借款180萬元，兩造並於97年9月9日書立金錢保管條確認
    在案。原告自92年間之後均使用系爭帳戶作為資金往來使用
    ，故自系爭帳戶匯款180萬元至萬芳公司之帳戶內，係原告
    借款予被告之款項，系爭曳引車雖登記於春源公司名下，實
    際上為被告營業使用。準此，原告爰依消費借貸法律關係請
    求被告給付系爭借款等語。被告抗辯稱被告未曾保管或向原
    告借用系爭借款，系爭借款為丙○○向原告所借用，況原告
    並無資力可借款予被告。因系爭帳戶由丙○○使用，系爭帳
    戶內之金錢來自被告，非屬原告所有等語置辯。
貳、按稱消費借貸者，謂當事人一方移轉金錢或其他代替物之所
    有權於他方，而約定他方以種類、品質、數量相同之物返還
    之契約，民法第474條第1項定有明文。是消費借貸之成立，
    除當事人合意外，消費借貸為要物契約，須以金錢或其他代
    替物之交付為構成要件。倘原告起訴請求被告清償借款，被
    告對於成立消費借貸關係與交付借款事實有爭執，自應由原
    告就成立消費借貸關係與已交付借款之事實，負舉證責任（
    參照最高法院79年度台上字第2722號、81年度台上字第2372
    號、87年度台上字第1611號判決）。原告主張其基於借貸關
    係，請求被告給付180萬元借款等語。被告抗辯稱兩造間未
    成立借貸關係，原告亦未曾交付借款云云。故兩造就是否成
    立消費借貸關係與交付借款事實，均有爭執，原告自應舉證
    以實其說。職是，本院首應審究兩造就借貸意思表示是否互
    相一致與原告有無交付金錢予被告等要件，以判定被告有無
    給付系爭借款之義務。經查：
  一、原告主張兩造於97年9月9日有簽訂金錢保管條之事實，業
      據其提出金錢保管條為證（參照本件卷宗第10頁）。被告
      雖就金錢保管條之意思表示有所爭執，惟不否認兩造有簽
      訂金錢保管條（參照本件卷宗第38頁之本院98年2月3日言
      詞辯論筆錄第1頁）。準此，兩造確有簽訂金錢保管條，
      ，其上記載原告將180萬元委託被告保管之事實，足堪認
      定。因原告主張該金錢保管條為被告向其借款之憑證，而
      被告抗辯稱其誤信而所簽訂，原告未曾交付系爭借款予被
      告云云。職是，本院自應就證人之證詞、匯款紀錄及金錢
      保管條等事項，判斷兩造是否有成立系爭借款之消費借貸
      關係，作為原告是否得請求被告給付系爭借款之基礎。
  二、證人葉__志到庭結證稱：原告與被告於97年9月9日簽訂金
      錢保管條時，證人有在現場。因被告有打電話予證人，表
      示其積欠原告180萬元，原告與被告有協議系爭借款之清
      償方式，約定由被告出賣他台曳引車所得款項，並加上退
      休金，作為清償系爭借款之款項，倘被告給付系爭借款予
      原告，原告會將金錢保管條返還予被告。被告向萬芳公司
      購買系爭曳引車，因萬芳公司要求交付頭期款，始得領牌
      與交車，故被告向原告借用系爭借款，經原告匯款180萬
      元予萬芳公司。原告與被告係事後簽訂金錢保管條等語（
      參照本件卷宗第25頁之本院97年12月30日言詞辯論筆錄第
      3 頁）。自證人葉禾志之證詞可知，被告與證人係朋友關
      係，故被告請求證人在兩造於97年9月9日簽訂金錢保管條
      時，至現場見證，其有親自見聞被告向原告借用系爭借款
      之事實。本院參酌證人之證詞，認被告前向原告借用180
      萬元，兩造為此協議系爭借款之清償方式，約定俟被告出
      賣他台曳引車而取得款項，並加上退休金，作為清償系爭
      借款之款項，故兩造就借貸意思表示有達成合意，原告已
      交付系爭借款金錢予被告。兩造為確認消費借貸關係，兩
      造並簽訂金錢保管條作為借款憑證。證人受被告央請至現
      場見證兩造簽訂金錢保管條，足見渠等交情匪淺，是證人
      所為證詞，當無偏頗被告之虞，堪信為真實。
  三、證人乙○○到庭結證稱：證人擔任警員，曾負責處理系爭
      借款之糾紛，丙○○與被告曾有同居關係，被告之子認為
      丙○○盜領其祖母帳戶之金錢，並花用其父所有之積蓄，
      故引發本件爭執。被告之子有報警控訴丙○○盜領款項，
      證人負責處理該案件，而刑事部分嗣後經不起訴處分在案
      。證人於97年9月13日先至丙○○租屋處瞭解本件爭執之
      過程，丙○○、被告及其3名子女，均有在場，丙○○之
      親友並未在場。證人有要求丙○○與被告至派出所釐清事
      件之緣由，作為有無涉及刑案之參考，丙○○與被告有在
      派出所簽訂和解書，自報案起至簽訂和解書止，期間經歷
      約1小時。該和解書之內容，主要係針對180萬元而來，該
      180萬元為丙○○所提及，丙○○有表示該款項為其向原
      告所借用，被告之前有簽立借據。證人在確認當事人之真
      意後，口述內容而由丙○○書寫系爭和解書，並經當事人
      同意，因丙○○不太認識字，故有朗讀內容。和解書上書
      寫該筆金額未交付被告，亦未匯入被告帳戶等情。因丙○○向原告借180萬元時，雖未當場交付予被告，然當事人
      均知悉此事，丙○○取得款項後，匯款予車商作為購車之
      頭款。依據當事人之口述，證人無法確定180萬元係原告
      借予被告或丙○○向原告借用等語（參照本件卷宗第38至
      39頁之本院98年2月3日言詞辯論筆錄第2至4頁）。自證人
      乙○○之證詞可知，其為負責處理系爭借款事件之警員，
      丙○○與被告為該事件在派出所簽訂和解書，該和解書之
      內容主要係針對系爭借款而簽訂。該和解書雖謂系爭借款
      未交付予被告，亦未匯入被告帳戶。然被告知悉丙○○將
      系爭借款，匯款予車商作為被告購買系爭曳引車之部分價
      金等事實。本院參酌證人之證詞，認為系爭借款為被告購
      買系爭曳引車之部分價金，是被告確有收受系爭借款甚明
      。證人為參與處理系爭借款之警員，非屬本件利害關係人
      ，其所為證詞足堪為憑。
  四、證人丙○○到庭證稱：證人為原告之母，證人與被告前同
      居12年。被告向原告借用180萬元，而原告從事美容師工
      作，故有相當資力。被告與其子陳建豪、其女陳億文、友
      人等5人於97年9月13日晚上約19時許至證人處所，被告有
      表示其要與證人談論向原告借用180萬元之債務問題，證
      人有表示被告為借款人，其向原告本人商談即可。因陳建
      豪逼迫證人進行妥協，否則要控告證人妨害家庭、竊盜及
      通姦等刑責。證人不同意，渠等就硬拉證人拍照，並限制
      證人自由，證人故委請警察處理，渠等為此前往派出所，
      警員聽被告等5人之口述後，向證人表示被告要求證人給
      付80萬元，否則要對證人提起通姦告訴，證人心生恐懼，
      始書寫和解書，是警員口述而由證人書寫等語（參照本件
      卷宗第52頁之本院98年3月3日言詞辯論筆錄第2頁）。自
      證人丙○○之證詞可知，證人為原告之母，證人與被告前
      有長期之同居關係，被告有向原告借用系爭借款，並非證
      人向原告借用系爭借款等事實。本院參酌證人之證詞，認
      為兩造前就借貸意思表示有達成合意，原告已交付系爭借
      款金錢予被告。證人與兩造關係密切，就兩造間有借貸關
      係，應知悉甚詳，是證人所為證詞，堪信為真實。
  五、原告主張其已於95年10月25日以系爭帳戶直接匯款至萬芳
      公司作為被告購買系爭曳引車之部分價金，被告為系爭曳
      引車之所有人，業經兩造、春源公司於98年5月5日在本院
      和解確認在案等事實，有萬芳公司帳戶入款明細與本院和
      解筆錄等件為證（參照本件卷宗第9、86頁）。經本院函
      查交通部公路總局台中區監理所，函覆屬實（參照本件卷
      宗第69至72頁）。從而，原告交付系爭借款之用途，在於
      作為被告購買系爭曳引車之部分價金，被告繼而取得系爭
      曳引車之所有權，是原告已交付系爭借款甚明。
  六、原告滯欠91年度遺產稅本稅21,623,705元及罰鍰17,251,5
      00元，欠稅總額38,875,205元，經財政部臺灣省南區國稅
      局臺南市分局於93年11月2日移送法務部行政執行署台南
      行政執行處執行等事實，有財政部臺灣省南區國稅局臺南
      市分局98年4月13日南區國稅南市四字第0980022977號函
      ，附卷可查（參照本件卷宗第64至67頁）。原告主張為避
      免所有財產遭國稅局查扣，故借用其母丙○○之系爭帳戶
      ，作為資金往來使用等事實，合乎常理，應信為真實。至
      於被告抗辯稱原告與其夫居住於台中縣東勢鎮，不可能使
      用系爭帳戶云云。然衡諸一般社會生活，所有人帳戶所在
      地與其住所地不在同一區域，事所常見，亦不影響帳戶使
      用之便利性。次者，丙○○將系爭帳戶借予原告使用，並
      不妨礙本人使用系爭帳戶之權利，借用人與所有人得共同
      使用系爭帳戶，兩者並不衝突。故被告抗辯稱丙○○於95
      年6月13日以系爭帳戶繳納綜合所得稅等情，縱使為真正
      ，亦無法否認原告使用系爭帳戶之事實。因此，被告抗辯
      原告未使用系爭帳戶云云，不足為憑。
  七、被告於本院陳稱原告之父前於91年1月間死亡，勞工保險
      局有給付勞保死亡給付147萬元，原告有分配60萬元。而
      原告於92年12月16日自其所有土地銀行帳戶領款1,370,78
      3元等情。足見原告並非被告所稱，顯無資力可言。再者
      ，消費借貸成立要件有二：（一）貸與人與借用人之達成
      合意；（二）貸與人交付金錢或其他代替物予借用人。至
      於貸與人有無資力，顯非消費借貸之成立要件。被告雖抗
      辯稱其頗有資力，被告與丙○○同居期間，均由丙○○管
      理被告之金錢，原告與其母均無資力，故被告不可能向無
      資力之原告借款云云。然被告該抗辯縱使屬實，揆諸前揭
      說明，誠不影響本件消費借貸關係之有效成立。
  八、按解釋意思表示，應探求當事人之真意，不得拘泥於所用
      之辭句，民法第98條定有明文。是解釋契約，應探求當事
      人立約時之真意，而探求當事人之真意，本應通觀契約全
      文，並斟酌訂立契約當時及過去之事實暨交易上之習慣，
      依誠信原則，自契約之主要目的及經濟價值等作全般之觀
      察（參照最高法院79年度台上字第1778號判決）。綜上所
      陳，本院審酌金錢保管條之文字記載內容、證人葉__志之
      證詞、證人乙○○之證詞、證人丙○○之證詞、系爭帳戶
      匯款車商之紀錄、被告為系爭曳引車所有人、原告遭法務
      部行政執行署台南行政執行處執行等事項，認為被告前為
      購買系爭曳引車，乃向原告借用系爭借款，原告基於兩造
      消費借貸之合意，交付系爭借款予被告，是本件消費借貸
      關係有效成立，被告並取得系爭曳引車所有權，兩造事後
      為確認系爭借款關係，並於97年9月9日書立金錢保管條，
      兩造簽訂金錢保管條之目的，符合被告借貸購車之經濟價
      值與消費借貸契約之本旨。
參、基上所論，原告依據消費借貸之法律關係，提起本件訴訟，
    請求被告應給付原告180萬元及自起訴狀繕本送達翌日即97
    年12月6日（參照本件卷宗第19頁之送達證書）起至清償日
    止，按年息5﹪計算之利息，核屬有據，應予准許。
肆、兩造均陳明願供擔保請准為假執行及免為假執行之宣告，經
    核均無不合，爰分別酌定相當之擔保金額予以准許。
伍、判決結論：本件原告之訴為有理由，依民事訴訟法第78條、
    第390條第2項、第392條判決如主文。
中    華    民    國    98    年    5     月    19    日
                  民事第三庭    法  官  林洲富
以上正本係照原本作成。
如對本判決上訴，須於判決送達後20日內向本院提出上訴狀。
中    華    民    國    98    年    5     月    19    日
                                書記官  柳寶倫


司法院資訊處製作；財團法人民間司法改革基金會備份。
